臺灣彰化地方法院民事判決
110年度訴字第299號
原      告  裕融企業股份有限公司

法定代理人  嚴陳莉蓮


訴訟代理人  莊子賢律師
被      告  郭恩有  

訴訟代理人  郭艾伶  
            黃靖閔律師
            郭欣妍律師
複代理人    李佳珣律師
被      告  黃美華  

上列當事人間請求塗銷所有權移轉登記等事件，本院於民國111
年4月6日言詞辯論終結，判決如下：
    主  文
被告間就坐落彰化縣○○鎮○○段000地號土地權利範圍全部，以及
其上同段292建號建物權利範圍全部，於民國109年7月1日之買賣
行為及於109年7月29日之所有權移轉登記行為，應予撤銷。
被告郭恩有就前項不動產於民國109年7月29日以買賣為登記原因
所為之所有權移轉登記應予塗銷。
訴訟費用由被告負擔。
　　事實及理由
一、被告黃美華經合法通知，無正當理由未於言詞辯論期日到場
    ，核無民事訴訟法第386條所列各款情形，爰依原告之聲請
    ，由其一造辯論而為判決。
二、原告聲明求為判決被告間就坐落彰化縣○○鎮○○段000地號土
    地權利範圍全部及其上同段292建號建物（門牌號碼：彰化
    縣○○鎮○○路0段00巷0號，以下合稱系爭不動產）權利範圍全
    部，於109年7月1日以買賣為原因之債權行為，及於109年7
    月29日將所有權移轉登記予被告郭恩有之物權行為，均應予
    撤銷，並塗銷所有權移轉登記。主張略以：
  ㈠被告即債務人黃美華因汽車貸款案件，尚積欠原告新台幣（
    下同）998,248元及自108年2月1日起至清償日止，按年息20
    %計算之利息，被告黃美華明知對原告尚有債務，竟將系爭
    不動產以109年7月1日買賣為原因，於109年7月29日將所有
    權移轉登記予被告郭恩有，其名下財產已不足清償對原告之
    債務，顯為有害及原告債權之行為，原告於110年3月8日始
    知悉被告間系爭不動產移轉登記。
　㈡系爭不動產前經原告向鈞院執行處聲請強制執行，抵押權銀
    行合作金庫並未併案參與執行，被告郭恩有於109年1月得知
    系爭不動產被法拍，因該強制執行債權人為原告，可知黃美
    華及郭滿治當時有告知郭恩有強制執行的執行債權人是原告
    ，被告卻推託除抵押權外並不知悉有其他債務，明顯違背經
    驗法則，縱被告間確有買賣關係存在並有對價，如買賣價金
    與鑑定價格顯不相當，致原告之責任財產減少，亦損害原告
    之債權，原告亦得依民法第244條第2、4項規定撤銷。
　㈢系爭不動產第一次拍賣之金額為450萬元，然被告僅以2,489,
    000元（此為土地建物買賣契約加總金額，包含100萬元支票
    ，與被告所稱2,720,388元不符）買受系爭不動產，價值顯
    不相當，且被告所辯購買系爭不動產之價款，是否確為系爭
    不動產的對價，被告應負舉證之責，被告將繳納汽車罰鍰之
    費用、交易過程所需費用均納入買賣價金，顯不合理等語。
三、被告方面：
  ㈠被告郭恩有聲明求為判決原告之訴駁回，如受不利判決願供
    擔保聲請宣告免為假執行。答辯略以：
　⒈系爭房屋與門牌號碼9號、11號之房屋為內部相連通之建物，
    訴外人黃郭滿治居住於11號建物，平日使用之廚房則位於7
    號建物內，因訴外人黃郭滿治為被告郭恩有之親姑姑，對被
    告一直疼愛有加，被告郭恩有於109年1月農曆年間去探訪時
    ，聽聞系爭不動產遭銀行法拍，又於109年5月母親節前後探
    訪黃郭滿治時，黃郭滿治憂心系爭不動產被別人買走，
　　郭恩有於心不忍，遂向被告黃美華表示欲購買系爭不動產供
    訴外人黃郭滿治繼續使用，雙方合意由郭恩有支付附表所示
    金額作為買賣之價金。被告郭恩有於買受系爭不動產時，對
    被告黃美華除土地登記謄本上所記載之合作金庫商業銀行股
    份有限公司及王琬惠之債務以外，對於黃美華積欠原告債務
    並不知情，由鈞院108年度司執字第24963號卷可知，合作金
    庫銀行有參與分配。
　⒉系爭不動產屋齡已屆44年，並有三建物屋內打通之特殊情況
    ，地處臨海偏遠地區，大眾交通不便，郭恩有以2,720,388
    元買下系爭不動產，已屬支付相當對價，且依鈞院另案108
    年度司執字第24963號卷宗所示，系爭不動產二次拍賣價格
    是360萬元，如再減價二成，拍賣價格應該為288萬元，故本
    件交易金額實屬相當等語。
　㈡被告黃美華未於言詞辯論期日到場，亦未提出書狀作何聲明
    或陳述。
四、到場兩造不爭執之事項：
　㈠被告黃美華因汽車貸款向原告借款，目前尚欠998,248元及自
    108年2月1日起至清償日止，按年息20%計算利息。有債權憑
    證為證（卷19-21頁）。
  ㈡被告黃美華將坐落彰化縣○○鎮○○段000地號土地權利範圍全部
    ，以及同段292建號建物（門牌鹿草路4段80巷7號）權利範
    圍全部，以109年7月1日買賣為原因，於109年7月29日將所
    有權移轉登記予被告郭恩有。
  ㈢原告於110年3月8日知悉被告間前項系爭不動產移轉登記。
  ㈣系爭不動產於109年7月29日移轉登記時，被告黃美華之消極
    財產大於積極財產（稅務電子閘門財產所得調件明細表109
    年資料，卷245-246頁）。
  ㈤被告郭恩有於109年6月29日匯款1,535,019元至合作金庫銀行
    彰儲分行（卷133頁），是代償被告黃美華積欠合作金庫銀
    行之債務。
　㈥被告郭恩有於109年6月29日交付面額100萬元系爭支票（票號
    AS0000000，發票日109年6月29日，付款人合作金庫彰化分
    行；卷139頁），是代償被告黃美華積欠王琬惠之借款100萬
    元，並塗銷抵押權。　
五、到場兩造爭執之事項：
  ㈠被告郭恩有於109年7月1日時，是否知悉被告黃美華有積欠原
    告債務？
  ㈡被告間就系爭不動產所有權移轉，是否為買賣之有償行為？
    買賣價金是否包含以下各項而為2,720,388元？是否與市價
    差距過大而顯不相當？
    ⑴被告郭恩有於109年6月29日匯款1,535,019元至合作金庫銀
      行彰儲分行（卷133頁），代償被告黃美華積欠合作金庫
      之債務，是否為本件系爭不動產買賣價金之一部？
    ⑵被告郭恩有於109年6月29日交付面額100萬元系爭支票，代
      償被告黃美華積欠王琬惠之借款100萬元，並塗銷抵押權
      ，是否為本件系爭不動產買賣價金之一部？
    ⑶被告郭恩有繳納過戶所生費用及代繳罰款共計185,369元（
      被證5），是否為本件系爭不動產買賣價金之一部？
六、得心證之理由：
  ㈠按債務人所為之有償行為，於行為時明知有損害於債權人之
    權利者，以受益人於受益時亦知其情事者為限，債權人得聲
    請法院撤銷之。債權人依第1項或第2項之規定聲請法院撤銷
    時，得並聲請命受益人或轉得人回復原狀。但轉得人於轉得
    時不知有撤銷原因者，不在此限。前條撤銷權，自債權人知
    有撤銷原因時起，1年間不行使，或自行為時起，經過10年
    而消滅。民法第244條第2項、第4項、第245條分別定有明文
    。是債權人依民法第244條規定，撤銷債務人所為之有償或
    無償行為，祇須具備「債務人所為之法律行為有害於債權人
    且係以財產權為目的，如為有償行為，債務人於行為時明知
    有損害於債權人之權利並受益人於受益時亦知其情事」為已
    足。在有償行為之情形，受益人是否以不相當之對價取得該
    財產權，則非所問。僅受益人如係以相當對價取得，在某些
    情況下（如金錢債權），可據以推知債務人之財產並未減少
    ，仍有清償能力，或於債權人無害而已（最高法院85年度台
    上字第437號判決可參）。
  ㈡查被告黃美華向原告貸款，尚積欠998,248元及自108年2月1
    日起至清償日止，按年息20%計算利息，於109年7月1日將系
    爭不動產出賣予被告郭恩有，且於109年7月29日辦理所有權
    移轉登記當時，被告黃美華之消極財產大於積極財產等事實
    ，為兩造所未爭執，足認黃美華將系爭不動產所有權移轉予
    郭恩有時，已對原告負有上開債務。次查，被告間就系爭不
    動產之買賣價金應為270萬元一節，業據證人即辦理系爭不
    動產移轉之地政士陳怡中到庭結證略謂:買賣是雙方合意，
    買賣價金以實價登錄為準就是270萬元，依常理推測，清償
    合作金庫、王琬惠之債務會作為價金一部分，代繳費用、規
    費、罰鍰、汽燃費、牌照稅都是郭恩有付的，除規費沒有談
    到與買賣價金有無關係外，其餘有算在270萬元內等語明確
    ，核與被告提出之匯款回條、支票、代繳規費及服務費用明
    細表、收據等相符，則被告間就系爭不動產所為係買賣之有
    償行為，應可認定。又查，原告前對被告黃美華聲請強制執
    行，系爭不動產經查封後，由鴻廣不動產估價師事務所鑑價
    結果，系爭不動產鑑估總值為4,062,940元，有該事務所於1
    08年7月15日製作之不動產估價報告書附於本院108年度司執
    字第24963號清償票款強制執行卷內可憑，堪認被告間就系
    爭不動產之買賣價金270萬元，僅為客觀價值三分之二，仍
    有顯著差距而不能認郭恩有係以相當對價取得。因此，被告
    黃美華之財產為其一切債務之總擔保，被告間就系爭不動產
    雖為買賣之有償行為，然郭恩有並非以相當對價取得，確實
    減少黃美華現有之財產，並將致全體債權人之債權有履行不
    能或困難、無法公平受償之情形，屬損害於債權人權利之行
    為甚明。
　㈢另查，原告曾於108年6月11日聲請對被告黃美華強制執行，
　　經彰化縣鹿港地政事務所於同年月12日對系爭不動產為查封
    登記，嗣經本院執行處以拍賣無實益為由，核發債憑證終結
    在案，彰化縣鹿港地政事務所於109年2月4日辦竣塗銷查封
    登記等事實，有本院調閱之108年度司執字第24963號清償票
    款強制執行卷宗可稽，而證人陳怡中證述略謂:系爭不動產
    買賣之公契是在109年7月1日，私契是在6月24日，當時有提
    到系爭不動產被強制執行，沒有提到強制執行債權人是原告
    ，一般來講查不出來黃美華積欠多少債務，只能從謄本看出
    一胎、二胎大概欠多少等語，則被告郭恩有既於109年1月已
    聽聞系爭不動產遭法拍，顯然對於黃美華遭債權人聲請強制
    執行一事已有所知悉，則郭恩有購買系爭不動產時，衡諸常
    情，理應知悉黃美華之經濟狀況，且對於強制執行案件之債
    權人為原告一節，均應向黃美華探詢而有所知悉。是以被告
    郭恩有答辯稱對於黃美華積欠原告債務並不知情等語，核與
    常情不符，難以採信。故原告主張被告於為買賣及移轉所有
    權時，均明知其行為有害於伊之債權等語，堪以採信。
　㈣綜上所述，原告依民法第244條第2項、第4項規定，請求撤銷
    被告間就系爭不動產之買賣行為及所有權移轉登記行為，並
    請求郭恩有塗銷系爭不動產之所有權移轉登記以回復原狀，
    即屬有據，應予准許。
  ㈤從而，原告請求被告間就系爭不動產於109年7月1日之買賣行
    為及於109年7月29日之所有權移轉登記行為均應予撤銷；郭
    恩有應就系爭不動產於109年7月29日以買賣為原因所為之所
    有權移轉登記應予塗銷，為有理由，應予准許。
　㈥至於被告雖為免為假執行之聲請，然本判決主文第1項為形成
    判決，第2項係命為意思表示，按其性質不得為假執行或免
    為假執行之宣告，且原告亦未聲請假執行，則被告前開聲請
    ，自屬多餘之贅詞，併予敘明。又本件事證已經明確，兩造
    其餘攻擊或防禦方法及所用之證據，經審酌後認為對於判決
    結果不生影響，就不再逐一論述。
　㈦訴訟費用負擔之依據:民事訴訟法第78條、第85條第1項前段
    。
中　　華　　民　　國　　111 　年　　4 　　月　　27　　日
                  民事第二庭    法　官　陳弘仁
以上正本係照原本作成。
如對判決上訴，應於判決送達後20日內向本院提出上訴狀。如委
任律師提起上訴者，應一併繳納上訴審裁判費。
中　　華　　民　　國　　111 　年　　4 　　月　　27　　日
                                書記官　許雅涵

附表:（被告郭恩有答辯購買系爭不動產價金）
總價2,720,388元，包括: ⑴代償黃美華於合作金庫之借款新台幣(下同)1,535,019元、 ⑵代償黃美華向訴外人王琬惠之借款100萬元， ⑶辦理過戶所生之一切費用185,369元，包括:   ①交通部公路總局罰鍰。   ②彰化縣地方稅務局使用牌照稅。   ③地價稅。   ④代辦費。   ⑤規費。   ⑥契稅。   ⑦土地增值稅。